臺灣高雄地方法院民事判決　　　　　　　　　　　　九十年度訴字第二六九○號
　　原　　　告　己○○
　　原　　　告　庚○○
　　原　　　告　戊○○
　　原　　　告　丁○○
　　被　　　告　乙○○○
　　被　　　告　甲○○
　　被　　　告　丙○○
右當事人間拆屋還地等事件，本院判決如左：
    主    　文
被告甲○○應將坐落高雄市○○區○○段四五五號如附圖455-A 所示，面積六十九平
公尺部分土地之地上建物（即門牌號碼高雄市旗津區○○○路五五六號、五五八號房
屋）拆除，並將上述部分土地返還原告。
被告甲○○、丙○○應連帶給付原告新台幣陸萬玖仟伍佰伍拾貳元，被告甲○○應給
付原告新台幣壹佰伍拾柒萬壹仟陸佰參拾壹元，及被告甲○○就上述給付應均自民國
九十一年元月十七日起至清償日止，被告丙○○就上述給付應自民國九十一年四月十
二日起至清償日止，均按年息百分之五計算之利息。
被告甲○○應自民國九十年十月一日起至返還第一項所示土地之日止，按月給付原告
新台幣壹萬參仟捌佰貳拾參元。
原告其餘之訴駁回。
訴訟費用由被告甲○○、丙○○連帶負擔百分之一，由被告甲○○負擔百分之八十九
，餘由原告負擔。
本判決第一項於原告以新台幣柒拾萬元供擔保後得假執行。本判決第二項關於新台幣
陸萬玖仟伍佰伍拾貳元暨利息部分，於原告以新台幣貳萬伍仟元為被告甲○○、丙○○供擔保後得假執行；本判決第二項其餘部分及第三項，於原告以新台幣陸拾萬元為
被告甲○○供擔保後得假執行。
原告其餘假執行之聲請駁回。
    事實及理由
一、按訴狀送達後，原告不得將原訴變更或追加他訴，但有下列各款情形之一者，不
    在此限：... （二）請求之基礎事實同一者... （七）不甚礙被告之防禦及訴訟
    之終結者，民事訴訟法第二百五十五條第一項第二款、第七款定有明文。經查，
    原告於本件起訴時僅以乙○○○一人為被告，於起訴狀送達後，原告分別於民國
    九十年十二月二十七日、九十一年四月九日具狀追加被告甲○○、丙○○，被告
    乙○○○不予同意。惟原告對被告乙○○○據以請求之基礎事實，係無權占用系
    爭土地（詳如后敘），而原告對上開兩名追加被告據以請求之基礎事實，亦係無
    權占有系爭土地，三者均屬同一。次以，被告乙○○○於九十年十一月二十七日
    答辯（一）狀敘述：系爭土地上之房屋係其夫吳錦上之父吳得仁向原告等之被繼
    承人蔡成祈所購得，嗣吳得仁、吳錦上過世，輾轉由其子甲○○單獨繼承等情，
    而被告乙○○○與上開兩名追加被告係母子關係，亦有戶籍謄本可按，彼等三人
    係立於同一繼承而來之法律地位，乃被告乙○○○既已援上開法律地位以為答辯
    ，則原告追加其餘兩名被告，並無礙於被告乙○○○之防禦，亦不甚礙訴訟之終
    結。依上開法條，原告追加被告甲○○、丙○○，於法尚無不合，應予准許，先
    予敘明。
二、原告起訴主張：
（一）先位請求部分：
  １．坐落高雄市○○區○○段四五五號，地目建，面積四０八平方公尺土地，係原
      告四人共有，每人之應有部分各四分之一，被告並無任何正當權源，竟在該地
      上如附圖455-A 所示，面積六十九平方公尺部分（以下簡稱系爭土地），搭屋
      （即門牌號碼高雄市旗津區○○○路五五六號及五五八號，以下簡稱系爭建物
      ）使用，顯係無權占用，原告自得依民法第七百六十七條規定，本於所有權人
      之地位，主張物上請求權，請求被告拆屋還地。
  ２．又被告無權占有系爭土地，係無法律上之原因而受利益，致原告受有無法使用
      該土地之損害，原告自得依民法第一百七十九條、第一百八十四條之規定，請
      求被告返還不當利得及賠償損害。被告所得之不當得利及原告所受之損害，依
      土地法第一百零五條準用同法第九十七條第一項規定，以土地申報總價年息百
      分之十計算，並自七十五年十月一日起至九十年九月三十日止，請求十五年之
      不當得利及損害，共計新台幣（以下同）二百零五萬一千四百七十六元，暨自
      九十年十月一日起至交還系爭土地之日為止，按月請求相當法定租金之不當得
      利及損害，即每月一萬七千二百七十九元。
      並聲明：(1)被告甲○○應將坐落高雄市○○區○○段四五五號土地內如附圖45
      5-A 部分所示，面積六十九平方公尺土地上之建物拆除，被告乙○○○、丙○○應自上開建物遷出，並共同將該土地騰空交還原告(2)被告等應連帶給付原告
      二百零五萬一千四百七十六元，及自起訴狀繕本送達翌日起至清償日止，按年
      息百分之五計算之利息，暨自九十年十月一日起至交還土地之日止，按月連帶
      給付原告一萬七千二百七十九元(3)訴訟費用由被告連帶負擔(4)原告願供擔保請
      准宣告假執行。
（二）備位請求部分：
  １．如先位請求並無理由，則請求就備位請求而為判決。
  ２．被告使用系爭土地如有正當權源，惟被告使用原告共有土地，仍應支付相當於
      法定租金之租金或使用費，茲請求八十五年十月一日起至九十年九月三十日止
      ，計五年之租金或使用費，共計一百零四萬二千五百四十二元，暨自九十年十
      月一日起至交還系爭土地之日止，每月一萬七千二百七十九元計算之租金或使
      用費。
      並聲明：(1)被告甲○○應給付原告一百零四萬二千五百四十二元，及自起訴狀
      繕本送達翌日起至清償日止，按年息百分之五計算之利息，暨自九十年十月一
      日起至交還前開土地之日止，按月給付原告一萬七千二百七十九元(2)訴訟費用
      由被告甲○○負擔(3)原告願供擔保請准予宣告假執行。
（三）對被告之答辯，則陳稱：
  １．否認被告所提賣渡證之真正；該賣渡證所載房屋為一棟二樓建物，另有平房附
      屬建物，建材係草頂瓦屋，與系爭建物為二棟相連平房，內含夾層，二棟面積
      共約二十一坪，屋頂、四牆鐵皮搭蓋，樑柱、樓梯為鋼骨造，兩者之結構、建
      材顯然不同，被告指系爭建物即係賣渡證內所載房屋，顯不可採；賣渡證上所
      載建物雖年代久遠，惟系爭建物既非該賣渡證記載之建物，自無被告所辯年代
      久遠，利用價值甚低之情形。
  ２．又原告並未在幾年前，將所謂附屬建物拆除，況該附屬建物如係吳得仁向蔡成
      祈購買，原告又有何權利拆除該附屬建物；系爭建物面臨中洲三路門旁左右兩
      側木柱甚為細小，不足支撐該房屋，況右側之木柱，底部未著地，頂部地未連
      接其他建築結構，可見該木柱不是原來建材之一部。
  ３．賣渡證所載「高雄市平和町壹丁目五番地」，雖經高雄市政府地政處鹽埕地政
      事務所函覆鈞院稱：「經查為高雄市○○區○○段四五五地號」，惟賣渡證所
      載面積及材質，既與現況之建物不同，自無法以地號相同，認定賣渡證所載之
      建物為系爭建物，蓋系爭建物之面積為六九平方公尺，旗津段四五五號土地之
      面積為四０八平方公尺，地上有多棟建物，又如何以地號相同，證明為同一建
      物。
  ４．退步而言，縱令賣渡證為真，惟被告承認吳得仁僅向蔡成祈購買賣渡證所載之
      建物，並未購買系爭土地，被告對系爭土地仍無合法之使用權，且賣渡證並無
      蔡成祈同意被告使用系爭土地之記載；又縱令蔡成祈將賣渡證所載之建物出售
      予吳得仁，有同意吳得仁使用系爭土地之意思存在，惟雙方之真意，應以賣渡
      證所載之建物可供使用之期間，為雙方約定之使用借貸期間，賣渡證所載之建
      物，既已不存在，無法使用，應認為雙方定所定期限屆滿，原告亦得依民法第
      四百七十條第一項前段之規定，請求被告拆屋還地；再蔡成祈與吳得仁若對於
      使用借貸之期限並未約定，亦應以賣渡證所載之建物不堪使用，視為依「借貸
      之目的使用完畢」，茲賣渡證所載之建物既已不存在，不堪使用，原告亦得依
      民法第四百七十條第一項中段之規定，請求被告拆屋還地；如認為蔡成祈與吳
      得仁間對系爭土地之使用借貸期限並未約定，亦不能依借貸之目的，而定其期
      限，則依民法第四百七十條第二項之規定，原告亦得隨時請求返還借用物，茲
      以本訴狀（九十一年三月十二日準備書三狀）之送達作為終止使用借貸之意思
      表示，並依民法第四百七十條第二項之規定，請求被告拆屋還地；又原有之建
      物，其面積十六坪六合一勺一才（即一六．六一一坪），惟現有之建物，其面
      積為六九平方公尺，折合為二０．八七二五坪，可見現有之建物比原來之建物
      ，增加四．二六一五坪，增加達百分之二五．六五，再從賣渡證後附圖所示，
      原有建物之東南面，並非臨旗津段四五四號土地之地界建建，尚留有空地，惟
      經地政機關測量結果，目前之建物已緊臨四五四地號之地界線建築，又原有建
      物之西北側與鄰屋隔開，留有空地，惟經現場勘驗結果，目前之建物，與鄰屋
      緊接相連，可見現有之建物，其三面牆壁已非舊有牆壁，被告顯已將原有建物
      拆除重建，甚為明顯，退步而言，縱令目前建物之三面牆壁，係舊有牆壁，惟
      原有之建物，其屋頂及面臨道路之牆壁，內部屋樑、支柱既已不存在，原來之
      建物已達於無法使用之程度。
　５．被告乙○○○曾於答辯狀（一）、（二）自承使用系爭建物；又系爭建物內尚
　　　有被告丙○○居住，此有戶籍謄本足憑。
  ６．土地有貸款並非不能過戶，且縱賣渡證屬實，亦無購買系爭土地之記載，亦無
　　  吳得仁支付之對價中已包含土地使用之記載；又被告所謂聽父執輩說過，係聽
　　　聞之詞，無足採信。
二、被告則辯以：
（一）系爭建物係被告乙○○○之夫吳錦上之父親吳得仁於日據時期昭和十五年（西
      元一九四０年）四月十二日以壹仟壹佰圓向原告等人之被繼承人蔡成祈所買受
      ，坐落高雄市平和町壹丁目五番地第參號「煉瓦造瓦葺貳階家壹棟，建坪拾陸
      坪陸合壹勺壹才，貳階坪拾陸坪六合壹勺壹才，附屬煉瓦及木造葺平家壹棟，
      建坪參坪九合貳勺」，有賣渡證可憑，當時即由蔡成祈交付房屋及坐落之土地
      供吳得仁占有使用。七十八年十月十三日吳得仁將房屋權利轉予兒子吳錦上，
      吳錦上於七十九年死亡後，系爭建物經繼承人遺產分割協議由被告甲○○單獨
      繼承。是系爭建物事實上所有權既已歸被告甲○○單獨所有，原告對被告乙○○○請求拆屋還地或損害賠償，即有違誤。又吳得仁係取得蔡成祈同意交付之
      土地使用權，被告甲○○自得因繼承關係主張對系爭土地有使用權，並非無權
      占有。
（二）退步而言，系爭建物既為原告之被繼承人所出售，土地為其同意下交付使用，
      原告於出賣人死亡後主張拆屋還地，顯有違誠信原則、為權利濫用之行為；又
      原告主張之損害額亦於法有違，依據土地法第一百零五條準用九十七條之規定
      ，應以土地「申報地價」百分之十為上限，原告以「公告現值」計算即有錯誤
      ，加以系爭建物年代久遠，其使用價值亦不致超過年息百分之五之計算額，原
      告以百分之十之最上限主張損害額，亦有過高。
（三）系爭建物三面牆壁均維持原有牆壁，其厚度為一．二英尺，較近代建物之牆壁
      厚度為厚；房屋後側上方尚可見原有之紅磚建材，屋前正面左右側尚各留有左
      右各一根木柱；原紅瓦屋頂因賽洛馬颱風吹破後曾改為鐵皮，原室內木樑則改
      為鋼樑；原木門因蛀蝕改為鐵門，鐵門位置較原木門位置往外側移出，因此增
      加了建物深度與面積；系爭建物右側通往旗津市○○○○○道及市場位置亦與
      卷附賣渡證上載相同。
（四）吳得仁向蔡成祈買受系爭建物後，吳家世居迄今，如無買受事實，毗鄰而居之
      蔡家焉可能長久未請求返還，待賣方蔡成祈死亡，買方吳得仁甚至繼承人吳錦
      上均死亡才起訴；又系爭建物與基地原均為蔡成祈一人所有，而建築物性質上
      不能與基地使用權分開而存在，被告係基於被告之被繼承人吳得仁與原告之被
      繼承人蔡成祈間之約定，由蔡成祈同意使用及交付使用，並非被告無故占有。
      另蔡成祈與吳得仁間出售房屋之約定，本意即兼含土地之使用在內，且被告甲○○曾聽父執輩說過，因蔡成祈土地有貸款才不能過戶，要等清償及分割時才
      辦過戶，足徵蔡成祈與吳得仁雙方只剩土地所有權移轉的問題，對於土地交付
      因雙方合約而使用並無爭議，被告係基於契約的約定而有權使用土地，吳得仁
      支付之對價中已包含土地之使用，被告雖未取得所有權，但已取得蔡成祈之同
      意而占有，不以取得所有權為必要，土地所有權人應有容忍其占有之義務。
（五）被告乙○○○早於八十八年六月間已搬出系爭建物，居住於高雄市○○區○○
      路二十二巷七號，系爭建物完全由被告甲○○一人所有及管理使用；又上述八
      十八年六月間遷出系爭建物之陳述，係依被告乙○○○之戶籍謄本而為，未必
      與事實相符。又被告丙○○早於七十餘年間即未居住在系爭建物，於七十六年
      自行購屋後，更未曾使用系爭建物，一直居於高雄市○鎮區○○路一０一巷十
      二號，八十二年結婚後，即一直與妻子及後來出生之子女住在該址迄今。
（六）對原告起訴前五年以外租金給付之請求，主張時效抗辯。
　　並均聲明：(1)原告之訴駁回(2)訴訟費用由原告負擔(3)如受不利之判決，願供擔保
　　，聲請免為假執行。
三、兩造不爭之事實：
（一）系爭土地係原告繼承而得，現為原告所共有，各持分四分之一。
（二）被告甲○○自七十五年十月起迄今皆占用系爭土地，現為系爭建物之所有權人
      。
（三）系爭土地面積為六十九平方公尺。
四、得心證之理由：
　　本件兩造所爭執之處，在於：（一）上開賣渡證是否為真？（二）如上開賣渡證
　　為真，系爭建物是否即賣渡證內所載建物？（三）上開賣渡證內所載建物坐落之
　　基地與系爭土地是否同一？被告之被繼承人有無併予買受賣渡證內所載建物之基
　　地？（四）被告乙○○○、丙○○有無占用系爭土地？茲分敘本院之判斷如后：
（一）上開賣渡證是否為真？
      被告主張系爭建物係彼等之被繼承人吳得仁於日據時代昭和十五年（西元一九
      四０年）四月間向原告之被繼承人蔡成祈所買受乙節，業據提出賣渡證原本一
      件為證，惟原告否認上開賣渡證為真。惟查，經本院核閱上開賣渡證原本，其
      外觀破舊泛黃，內容間雜日文、以日本國之貨幣單位及年號記載買賣價金、立
      約日，並經賣主蔡成祈鈐蓋印文，復有日據時代臺南地方法院高雄支部之登記
      鈐印，準此，足認上開賣渡證係年代久遠之文件，尚非臨訟製作，參以，經本
      院函詢高雄市政府鹽埕地政事務所結果，該賣渡證內所載建物坐落之「高雄市
      平和町壹丁目五番地」土地，即今高雄市○○區○○段四五五地號土地，此有
      該所九十一年二月二十日高市地鹽一字第一四二一號函可按，職是，以上開賣
      渡證內所載建物坐落地尚可考據，非憑空捏造，益徵上開賣渡證非隨意假作。
      綜上，足認上開賣渡證係屬真正。
（二）如上開賣渡證為真，系爭建物是否即賣渡證內所載建物？
  １．承前，茲核閱上開賣渡證所載買賣標的係「『煉瓦造』瓦葺貳階家壹棟，建坪
      拾陸坪陸合壹勺壹才，貳階坪拾陸坪六合壹勺壹才，『附屬』『煉瓦及木造』
      葺平家壹棟，建坪參坪九合貳勺」，又附圖所繪之建物坐落位置，有獨立之大
      、小二部分，是足認上開賣渡證所載標的物係大、小二棟獨立建物，僅立約者
      就較小者以「附屬」稱之。惟經本院至現場勘驗結果，被告現使用之系爭建物
      ，係獨立之一棟建物，別無他棟附屬建物，此有勘驗筆錄在卷可按，是顯與上
      開賣渡證所載買賣標的不符。次以，上開賣渡證所載大、小二建物分別係「煉
      瓦造」及「煉瓦及木造」，而系爭建物之現況係：面臨旗津區○○○路之該側
      為鐵捲門，門上連接屋頂部分係鐵皮牆，餘三面牆壁係水泥牆，屋頂係鐵皮屋
      頂，樑柱係鋼樑，一、二樓隔間係鋼樑加上木板，亦有勘驗筆錄暨相片六幀在
      卷可按，毫無賣渡證內所載建物「瓦」「木」造之特徵。綜上，足認上開賣渡
      證內所載建物並非系爭建物。
  ２．被告雖辯稱：原告於幾年前將附屬部分拆除；又現有三面牆壁厚度均係一尺二
      ，較近代建物之牆壁厚度為厚；又屋頂原本係紅瓦，因賽洛馬颱風來襲遭吹走
      ，所以改成鐵皮，一、二層隔間原本是木板，現加裝鋼製的支撐架；又面臨中
      洲三路該側，門兩邊還有木柱，可見原先係木造房屋，樑與門原本都是木造的
      云云。然以，原告否認拆除上開附屬部分，被告又未能舉證以實其說；又經本
      院勘驗結果，系爭建物廁所牆壁內凹槽固有三十八公分寬，有照片二幀可按，
      惟並無證據可徵該等壁厚之建築方式係日據時代所獨有，縱認上開厚度較諸現
      代建築之牆壁厚，亦無從推認系爭建物係賣渡證內所載之日據時代建築；又被
      告所謂系爭建物屋頂原係紅瓦、一、二層隔間原係木板而無鋼架云云，經本院
      勘驗結果，系爭建物後側上方固可見有殘餘突出之紅磚建材，此有照片二幀可
      按，惟不足證明該等殘餘紅磚即係賣渡證內所載建物之一部，又隔間木板外觀
      並非古舊，亦有照片一幀可憑，難認係舊日建物之一部；又系爭建物面臨中洲
      三路該側，門兩邊固有陳舊木柱二根，此有照片三幀可按，惟該二根木柱均甚
      細小，且右邊木柱底部未著地，頂部亦未連接其他建築結構，左邊木柱亦僅頂
      附於鐵捲門柱旁，未承載其他建築結構，是該二根木柱是否為系爭建物原結構
      之一部分，已堪質疑，遑論藉之推認系爭建物原先之樑木、門均係木造。綜上
      ，足認被告主張系爭建物原有附屬建物，且厚壁、紅瓦、木門、木樑，即賣渡
      證內所載建物云云，要無可取。
（三）上開賣渡證內所載建物坐落之基地與系爭土地是否同一？被告之被繼承人有無
      併予買受賣渡證內所載建物之基地？
  １．經查，本院函詢高雄市政府鹽埕地政事務所結果，上開賣渡證內所載建物坐落
      之「高雄市平和町壹丁目五番地『第參號』」土地，其中「高雄市平和町壹丁
      目五番地」固係今高雄市○○區○○段四五五地號土地，已如前述，惟「第參
      號」究係上述旗津段四五五地號土地之哪一部分，並無登記資料，此有該所九
      十一年三月二十日高市地鹽二字二一六０號可按，準此，自無從認上開賣渡證
      內所載建物坐落之基地即系爭土地，抑且，上開基地分隔為大、小二部分，已
      如前述，而系爭土地經本院會同地政人員測量結果，卻係一完整之方形地塊，
      亦有上開地政事務所複丈成果圖在卷可按，是益見上開基地與系爭土地非屬同
      一。
  ２．被告甲○○陳稱：伊曾聽聞父執輩說過，當時是連土地一起買的，購屋當時因
      土地有抵押貸款，不能過戶，原告之被繼承人說等土地分割後，要將土地還被
      告云云，惟為原告所否認，被告甲○○又未能舉證以實其說，況上開賣渡證內
      全無吳得仁併予買受基地之記載，而倘被告甲○○所述上情為真，以該事項關
      乎吳得仁之權益至鉅，乃竟未留存任何書面憑證，顯然有違常理。參以，被告
      另稱：「原告在前幾年，將（賣渡證內所載）附屬部分拆除」（九十年十二月
      二十七日言詞辯論筆錄），惟原告否認，且本院至現場勘驗時，被告所指原附
      屬部分之坐落地，現係他人建物內廚房一隅，此有勘驗筆錄在卷可按，姑不論
      所謂附屬部分究係原告拆除與否，如吳得仁係併予買受賣渡證內所載建物坐落
      之基地，則被告豈有容讓他人任意占用該部分基地，搭建為廚房之理？是以，
      被告甲○○所述之前揭事實，顯無可採。
（四）被告乙○○○、丙○○有無占用系爭土地？
      原告主張被告乙○○○、丙○○占用系爭土地，為上開二被告所否認。原告雖
      援引被告乙○○○九十一年十一月二十七日答辯狀第三頁第六、第七行「以上
      事實有賣渡證及房屋稅單納稅義務人名義變化情形以及被告使用系爭土地迄今
      事實可知」等敘述，及登載被告丙○○迄至九十一年四月八日止仍設籍在高雄
      市旗津區○○○路五五八號之戶籍謄本為證。惟觀諸上開答辯狀文詞之上文，
      係先敘述吳得仁購得上開賣渡證內所載建物，嗣吳得仁將該屋權利轉予吳錦上
      ，吳錦上死亡後該屋經繼承人遺產分割協議由被告甲○○單獨繼承等情後，始
      接續為上述第六、第七行之陳述，則該陳述中之「『被告』使用系爭土地迄今
      」，究指何人，語意尚有不明，是以，無從遽認被告乙○○○係自認占用系爭
      土地。反之，被告乙○○○迭於爾後之書狀或言詞辯論期日內，否認占用系爭
      土地，且證人即被告乙○○○之弟媳林蔡美雲到庭證述：「我從五十一年結婚
      後就住在這裡，（乙○○○是否一直住在中洲三路？）她是在中洲三路開金店
      ，孩子還小的時候有住在那裏，但孩子長大後，六十幾年時就不住在那裏了，
      大概有二十七年不在那裏了」等語（九十一年四月二十三日言詞辯論筆錄），
      復參酌被告乙○○○現並未設籍於系爭建物中之任一戶內，亦有戶籍謄本可按
      ，是足佐上開證人所言尚屬非虛，堪予採取。次以，被告丙○○固設籍在系爭
      建物中之高雄市旗津區○○○路五五八號該戶內，此有戶籍謄本附卷可稽，惟
      戶籍登記僅戶政機關所為形式上之登載，未為實質審查，故戶籍登記未必與實
      際住居情況相符，是以，尚難僅憑被告丙○○設籍於上址，即認其有占用系爭
      土地之事實。反之，證人即被告丙○○現實際住處之鄰居吳飛信到庭結證稱：
      「（你住在佛公路多久？）七十六年買的，七十七年才搬進去，（你認識本件
      被告丙○○？）他住在我隔壁十二號... 我搬過去不久他就搬過去了，我們已
      是十幾年的鄰居，他一直住在佛公路沒有搬到別的住址」等語（九十一年四月
      二十三日言詞辯論錄筆錄），而以該證人與兩造並無任何經濟或法律上利害關
      係，所言當無偏頗，應堪採信。綜上，足認被告乙○○○、丙○○分別自六十
      幾年、七十七年間即已遷離系爭建物，原告主張被告乙○○○、丙○○現仍占
      用系爭土地云云，要無可取。
五、綜上所述，足認上開賣渡證係屬真正，惟其內載建物非系爭建物，其內所載建物
    坐落之基地亦非系爭土地，故上開賣渡證無從據為被告合法占用系爭土地之權源
    ；又被告甲○○所謂其被繼承人前曾購買上開基地乙節，並無事證可佐，縱有購
    買，亦非購買系爭土地，而無從認定被告得占用系爭土地；又被告乙○○○、丙○○現並無占用系爭土地。按所有人對於無權占有或侵奪其所有物者，得請求返
    還之，民法第七百六十七六條定有明文，乃被告甲○○占用系爭土地，搭建房屋
    ，無正當法律權源，則原告請求被告甲○○將系爭建物拆除，返還系爭土地，依
    上開法條，洵屬有據，應予准許。又被告乙○○○、丙○○現未占用系爭土地，
    原告請求上開二名被告自系爭建物遷出，與被告甲○○共同返還系爭土地，係屬
    無據，應予駁回。至被告抗辯原告請求返還系爭土地係屬權利濫用云云，惟原告
    上開請求並未違反公共利益，亦難認有以損害被告或他人為目的，自無權利濫用
    之可言，附此敘明。次按無法律上之原因而受利益，致他人受損害者，應返還其
    利益，民法第一百七十九條第一項定有明文，又無權占有他人之土地，可能獲得
    相當於租金之利益為社會通常之觀念（最高法院六十一年台上字第一六九五號判
    例意旨參照）。查被告甲○○無法律上之原因而占有系爭土地，獲得相當於租金
    之利益，致原告受相當於租金之損害，依上述說明，原告請求被告甲○○給付自
    七十五年十月一日起至九十年九月三十日止，相當於租金之不當利得，暨自九十
    年十月一日起至交還土地之日止，按月給付相當於租金之不當利得，即為法之所
    許。而按城市地方房屋之租金，以不超過土地及其建築物申報總價年息百分之十
    為限，土地法第九十七條第一項定有明文，又依同法第一百零五條規定，基地租
    用準用上開規定。再按舉辦規定地價或重新規定地價時，土地所有權人未於公告
    期間申報地價，土地所有權人於公告期間申報地價者，其申報之地價超過公告地
    價百分之一百二十時，以公告地價百分之一百二十為其申報地價，申報之地價未
    滿公告地價百分之八十時，得照價收買或以公告地價百分之八十為其申報地價，
    平均地權條例第十六條亦有明文。查系爭土地面積為六十九平方公尺，此經本院
    會同地政人員測量在案，並有複丈成果圖在卷可憑；又原告主張依「公告現值」
    計算相當於租金之不當利得，並提出地價謄本為憑，惟與上開法條「申報總價」
    之規定未合，又核閱卷附土地登記謄本，上述旗津段四五五號土地於八十九年七
    月間之申報地價為每平方公尺八千一百六十六元，惟同時該土地之公告現值為每
    平方公尺三萬零九百零四元，此有上開謄本及地價謄本在卷可按，依此計算，該
    地之申報地價僅為公告現值之百分之二六．四二，顯未滿公告地價之百分之八十
    ，依上述說明，本件申報地價應均依當年度公告現值之百分之八十算定之；又原
    告主張依年息百分之十計算不當利得，被告雖辯以系爭建物年代久遠，使用價值
    不致超過年息百分之五云云，惟原告所請求者係使用土地之代價，系爭建物老舊
    與否，與系爭土地之使用價值無涉，況經本院至現場勘驗，系爭土地一側面臨旗
    津區○○○路，鄰近市場，此有勘驗筆錄可按，為人潮往來頻繁、熱鬧之商業地
    段，足認系爭土地之利用價值甚高，是原告請求依百分之十計算上述損害額，尚
    屬正當。準此，依上述土地面積、公告現值比例及百分之十之數值，計算七十五
    年十月一日起至九十年九月三十日止之不當利得如附表所示，總計為一百六十四
    萬一千一百八十三元，又自九十年十月一日起應按月給付一萬三千八百二十三元
    之不當利得（即30,051x80%x69x10%x1/12=13,823元以下四捨五入）。至被告乙○○○自六十幾年起即遷離系爭建物，未占用系爭土地，並無受有利益，原告亦
    未受損，原告請求其連帶返還七十五年十月一日起至九十年九月三十日止之相當
    於租金之不當利得，及自九十年十月一日起按月給付相當於租金之不當利得，即
    非有據，應予駁回。又被告丙○○自七十七年間起即遷離系爭建物，已如前述，
    爾後未占用系爭土地，未受利益，原告亦未受損，自無不當利得之可言，惟於此
    之前，被告丙○○仍有占用系爭土地，則原告請求被告丙○○連帶償還自七十五
    年十月起至其遷離時止相當於租金之不當利得，尚非無據。然被告丙○○於七十
    七年間之何一時點遷出系爭建物，依全辯論意旨及調查證據結果，均無從特定，
    惟原告已證明受有損害，本院審酌一切情況，依民事訴訟法第二百二十二條第二
    項，酌定該不當利得之末期，計至七十七年六月三十日止，即被告丙○○應連帶
    給付自七十五年十月一日起至七十七年六月三十日止，相當於租金之不當利得六
    萬九千五百五十二元。
六、從而，原告請求被告甲○○將系爭土地上之建物拆除、交還原告；及被告甲○○
    、丙○○應連帶給付原告六萬九千五百五十二元，被告甲○○應另給付原告一百
    五十七萬一千六百三十一元，暨被告甲○○上述兩部分金錢給付自九十一年一月
    十七日（即追加起訴狀繕本送達翌日）起至清償日止，及被告丙○○就上開給付
    自九十一年四月十二日（即追加起訴狀繕本送達翌日）起至清償日止，均按年息
    百分之五計算之利息；及被告甲○○自九十年十月一日起至交還系爭土地之日止
    ，按月給付原告一萬三千八百二十三元為有理由，應予准許。至原告逾此部分之
    請求，均無理由，應予駁回。
七、原告依先位請求，關於返還系爭土地部分，對被告甲○○已獲勝訴判決；關於返
    還土地使用對價部分，對被告甲○○、丙○○之請求，本院認依其中之不當得利
    請求權之主張為有理由，自毋庸就原告依共同侵權行為之主張予以審究，亦毋庸
    再予審酌原告之備位主張。再者，原告依先位請求對被告乙○○○全部敗訴，惟
    原告之備位聲明係以被告甲○○為請求租金或使用費之對象，不及於被告乙○○○，是本院亦無從依備位請求為關於被告乙○○○之判斷。兩造其餘攻擊防禦方
    法無礙本件勝負之判斷，爰不一一論敘。併此敘明。
八、兩造各別陳明願供擔保請准宣告假執行或免為假執行，就原告勝訴部分，均無不
    合，爰分別酌定相當擔保金額准許之；至原告敗訴部分，其假執行之聲請已失所
    依附，應一併駁回。
九、訴訟費用負擔之依據：民事訴訟法第八十五條第一項、第二項。
中　　　華　　　民　　　國　　九十一　　年　　五　　月　　  七       　 日
　　　　                            臺灣高雄地方法院民事第二庭
~B法　　　官　甯　馨
附表：
┌───────────┬───────────────────────┐
│75.10.01－77.06.30    │7,200x80%x69x10%x1+(9/12)=69,552　　　　　    │
├───────────┼───────────────────────┤
│77.07.01－79.06.30    │7,400x80%x69x10%x2=81,696　　　　　　　　     │
├───────────┼───────────────────────┤
│79.07.01－80.06.30　　│8,290x80%x69x10%x1=45,761(元以下四捨五入)     │
├───────────┼───────────────────────┤
│80.07.01－81.06.30    │12,620x80%x69x10%x1=69,662(元以下四捨五入)    │
├───────────┼───────────────────────┤
│81.07.01－82.06.30    │18,130x80%x69x10%x1=100,078(元以下四捨五入)   │
├───────────┼───────────────────────┤
│82.07.01－83.06.30    │22,0500x80%x69x10%x1=121,716　　　　　　　　　│
├───────────┼───────────────────────┤
│83.07.01－84.06.30    │24,630x80%x69x10%x1=135,958(元以下四捨五入)   │
├───────────┼───────────────────────┤
│84.07.01－85.06.30    │26,150x80%x69x10%x1=144,348                   │
├───────────┼───────────────────────┤
│85.07.01－86.06.30    │27,809x80%x69x10%x1=153,506(元以下四捨五入)   │
├───────────┼───────────────────────┤
│86.07.01－87.06.30    │30,264x80%x69x10%x1=167,057(元以下四捨五入)   │
├───────────┼───────────────────────┤
│87.07.01－89.06.30    │30,778x80%x69x10%x2=339,789(元以下四捨五入)   │
├───────────┼───────────────────────┤
│89.07.01－90.06.30    │30,904x80%x69x10%x1=170,590(元以下四捨五入)   │
├───────────┼───────────────────────┤
│90.07.01－90.09.30    │30,051x80%x69x10%x3/12=41,470(元以下四捨五入) │
├───────────┼───────────────────────┤
│以上合計              │1,641,183                                　　 │
└───────────┴───────────────────────┘
右為正本係照原本作成。
如不服本判決，應於送達後廿日內，向本院提出上訴狀並表明上訴理由，如於本判決
宣示後送達前提起上訴者，應於判決送達後十日內補提上訴理由書（須附繕本）。
中　　　華　　　民　　　國　　九十一　　年　　五　　月　　  七       　 日
~B法院書記官  林麗文
